【裁判字號】    97,簡上,186
【裁判日期】    980325
【裁判案由】    給付票款
【裁判全文】
臺灣板橋地方法院民事判決             97年度簡上字第186號
上  訴  人
即反訴原告  丙○○
訴訟代理人  蕭蒼澤律師
            乙○○○
被  上訴人
即反訴被告  丁○○
上列當事人間請求給付票款事件，上訴人對於中華民國97年6 月
30日本院三重簡易庭97年度重簡字第1248號第一審判決提起上訴
，並提起反訴，經本院於民國98年3 月11日言詞辯論終結，判決
如下：
    主  文
上訴駁回。
第二審訴訟費用由上訴人負擔。
反訴原告之訴駁回。
反訴訴訟費用由反訴原告負擔。
    事實及理由
壹、程序方面：
    按提起反訴，非經他造同意，不得為之。但有下列各款情形
    之一者，不在此限：一於某法律關係之成立與否有爭執，而
    本訴裁判應以該法律關係為據，並請求確定其關係者。二就
    同一訴訟標的有提起反訴之利益者。三就主張抵銷之請求尚
    有餘額部分，有提起反訴之利益者，民事訴訟法第446 條第
    2 項定有明文。本件被上訴人於原審係依票據之法律關係，
    請求上訴人給付票款，上訴人於第二審就同一訴訟標的，提
    起請求確認票據債權不存在之反訴，依照前開規定，並無不
    合，應予准許。
貳、實體部分：
一、被上訴人（即反訴被告）起訴主張：被上訴人持有上訴人於
    民國96年4 月23日簽發，以新竹國際商業銀行蘆洲簡易型分
    行為付款人，票號AA0000000 號，票面金額新臺幣（下同）
    120,856 元之支票1 紙（下稱系爭支票），詎屆期經被上訴
    人向付款人為付款之提示，竟遭退票，經追索無效，為此依
    票據之法律關係，訴請上訴人給付被上訴人上開票款及自提
    示日即97年3 月21日起至清償日止，按年息百分之6 計算之
    利息等語（原審為被上訴人勝訴之判決，上訴人聲明不服提
    起上訴，並提起反訴）。併為答辯聲明：駁回上訴；反訴原
    告之訴駁回。
二、上訴人（即反訴原告）則以：
  (一)上訴部分：
    1.系爭支票係由上訴人以票換票之方式交付予訴外人戊○○
      ，兩者間之債權債務關係自相抵銷，更遑論上訴人與被上
      訴人間具有債權債務關係。被上訴人與上訴人既無債之關
      係存在，則被上訴人自屬票據法第14條第2 項規定之無對
      價取得票據者，不得享有優於前手之權利。而被上訴人之
      前手甲○○於取得票據時，明知上訴人與戊○○間並無實
      際借貸關係，為圖利自己，將系爭支票交由被上訴人以換
      取金錢，依票據法第14條第1 項規定，係以惡意取得票據
      ，不得享有票據上之權利。是故，上訴人不得享有優於其
      前手甲○○之權利，而請求上訴人支付系爭票款。
    2.被上訴人於庭訊中一再稱其係從事看護之人，惟經上訴人
      前往被上訴人處所查詢，發現該址係立德代書事務所，顯
      係從事放款相關之業者，是被上訴人係不合法取得系爭票
      據。
    3.併為上訴聲明：原判決廢棄；被上訴人在第一審之訴駁回
      。
  (二)反訴部分：
    1.系爭支票反訴原告並未付與戊○○，戊○○亦未將系爭支
      票交付反訴被告，即兩造間與戊○○間並未有票據移轉行
      為。
    2.反訴被告對系爭支票係未支付對價所取得，且知悉戊○○
      無合法票據權利之原因事實，故為故意，因此反訴原告提
      起反訴確認系爭支票債務不存在。
    3.系爭支票不存在之理由：按明知或可得而知轉讓票據之人
      ，就該票據無權處分而仍予取得，該當票據法第14條第1
      項「以惡意取得票據者」，不得享有票據上之權利，最高
      法院52年台上字第1987號判例可稽。
    4.檢呈戊○○證述其並未交付系爭支票予反訴被告之譯文資
      料1 份，故反訴被告稱其自戊○○支付對價取得系爭支票
      一節，為不實。
    5.反訴被告涉嫌重利罪，有臺北市政府警察局中正第二分局
      證人通知書2紙可證。
    6.併為聲明：確認反訴被告持有之系爭支票債權不存在。
三、得心證之理由：
  (一)被上訴人主張其持有上訴人所簽發之系爭支票，屆期向付款
    人為付款之提示，竟遭退票，經追索無效之事實，業據提出
    支票及退票理由單影本各1 件為證，並上訴人所不否認，自
    堪信為真實。上訴人雖辯稱：系爭支票係由上訴人以票換票
    之方式交付予訴外人戊○○，被上訴人與上訴人並無債之關
    係存在，被上訴人屬票據法第14條第2 項之無對價取得票據
    者，不得享有優於前手之權利，而被上訴人之前手甲○○取
    得系爭支票時，明知上訴人與戊○○間並無借貸關係，係以
    惡意取得票據，依同條第1 項規定，不得享有票據上之權利
    ，因而被上訴人亦不得向伊請求支付系爭票款，且被上訴人
    為從事放款業者，係不合法取得系爭支票云云。
  (二)惟按在票據上簽名者，依票上所載文義負責；票據債務人不
    得以自己與發票人或執票人之前手間所存抗辯之事由對抗執
    票人。但執票人取得票據出於惡意者，不在此限，票據法第
    5 條第1 項、第13條分別定有明文。又支票乃文義證券及無
    因證券，故支票上之權利義務，悉依票上所載文義定之，與
    其基礎之原因關係各自獨立。支票上權利之行使，不以其原
    因關係存在為前提，是以執票人行使支票上權利時，就其基
    礎之原因關係確係有效存在，並不負舉證責任。反之，若票
    據債務人以自己與執票人間所存抗辯之事由，對抗執票人，
    依票據法第13條規定觀之，固非法所不許，惟應由票據債務
    人就該抗辯事由負舉證之責任，最高法院78年度台上字第48
    5 號判決要旨可資參照。次按票據法第14條第1 項規定：「
    以惡意或有重大過失取得票據者，不得享有票據上之權利。
    」該條所謂以惡意取得票據者，係指從無權處分人之手，受
    讓票據，於受讓當時有惡意之情形而言，如從有正當處分權
    人之手，受讓票據，係出於惡意時，則僅生票據法第13條但
    書所規定，票據債務人得以自己與發票人或執票人之前手間
    所存人的抗辯之事由對抗執票人而已，尚不生執票人不得享
    有票據上權利之問題，同院亦著有67年台上字第1862號判例
    可參。查本件系爭支票係由上訴人所簽發交付予訴外人戊○
    ○，再經戊○○交付轉讓予訴外人甲○○，再輾轉交付轉讓
    予被上訴人執有等情，經上訴人於原審供明在卷（見原審卷
    第7 頁），可知戊○○、甲○○及被上訴人均屬依票據之轉
    讓而合法受讓系爭支票之人，無論其等受讓之原因關係為何
    ，被上訴人之前手戊○○、甲○○就系爭支票均屬「有權處
    分之人」，被上訴人自享有票據上之權利，上訴人空言抗辯
    甲○○屬票據法第14條第1 項規定「以惡意取得票據」，不
    得享有票據上之權利，進而認為被上訴人不得享有優於林豐
    星之權利，顯非可採。
  (二)次按票據法第14條第2 項規定：「無對價或以不相當之對價
    取得票據者，不得享有優於其前手之權利。」係指執票人無
    對價或以不相當之對價自直接前手取得票據者而言。且上開
    法文所謂「不得享有優於前手之權利」，係指前手之權利如
    有瑕疵（附有人的抗辯），執票之後手即應繼受其瑕疵，人
    的抗辯並不中斷而言，非謂該後手除所繼受之瑕疵外，均不
    得行使票據上之權利（最高法院72年度台上字第1061號裁判
    要旨、88年度台上字第113 號裁判要旨參照）。又票據行為
    為不要因行為，執票人不負證明關於給付原因之責任，如票
    據債務人主張執票人取得票據係無對價或以不相當對價取得
    ，應由該債務人負舉證責任（最高法院85年度台上字第286
    號裁判要旨參照）。本件依前述系爭支票轉讓之情形，可知
    兩造間並非直接前後手之關係，則被上訴人行使票據上之權
    利，本不需證明有原因關係存在，況上訴人並未舉證證明上
    訴人係以「無對價以不相當之對價」取得系爭支票，縱甲○
    ○與上訴人間存有人的抗辯事由存在，上訴人亦得享有系爭
    票據權利，是上訴人空言抗辯被上訴人屬票據法第14條第2
    項規定「無對價」取得系爭支票，不得享有優於甲○○之票
    據權利，亦屬無據。
  (三)再查，上訴人雖再主張上訴人處所係立德代書事務所，顯係
    從事放款相關之業者，為不合法取得系爭支票云云，並提出
    照片影本5 張、臺北市政府警察局中正第二分局證人通知書
    、書函等件影本為證，惟所舉上訴人係放款業者一節縱令屬
    實，然上訴人亦未提出任何證據證明被上訴人係以何不合法
    方法或手段取得系爭支票，故其上開主張亦屬空言，亦無足
    取。
  (四)至上訴人所提反訴部分，另主張上訴人並未將系爭支票交付
    予戊○○，戊○○亦未將系爭支票交付被上訴人，兩造間與
    戊○○間並未有票據移轉行為云云，經核與前述自承系爭支
    票係由其交付轉讓予戊○○，戊○○再交付轉讓甲○○，甲
    ○○再輾轉交付轉讓予被上訴人之情形相左，故其反訴訴請
    確認被上訴人即反訴被告持有之系爭支票債權不存在，自非
    有理。
四、按發票人應照支票文義擔保支票之支付。支票不獲付款時，
    執票人於行使或保全支票上權利之行為後，對於背書人、發
    票人及支票上其他債務人得行使追索權；執票人向支票債務
    人行使追索權時，得請求自為付款提示日起之利息，如無約
    定利率，依年利率6 釐計算，票據法第126 條、第144 條、
    第85條第1 項、第133 條分別定有明文。本件被上訴人既無
    上訴人所稱係不得享有票據上權利或不合法取得系爭支票之
    情事，則被上訴人基於票據之法律關係，起訴請求上訴人給
    付系爭票款及自提示日起之法定遲延利息，洵屬正當，應予
    准許；上訴人反訴請求確認被上訴人持有之系爭支票債權不
    存在，並非有當，不能准許。原審就被上訴人起訴部分判命
    上訴人如數給付，並依職權告假執行，於法並無不合。上訴
    意旨指摘原判決不當，求予廢棄改判，及於第二審所提之反
    訴，均為無理由，應予駁回其上訴及反訴。
五、兩造其餘之攻擊或防禦方法及所用之證據，經本院斟酌後，
    認為均不足以影響本判決之結果，無庸逐一論列。
六、據上論結，本件上訴為無理由，依民事訴訟法第436 條之1
    第3項 、第449 條第1 項、第78條，判決如主文。
中    華    民    國    98    年    3     月    25    日
                  民事第一庭    審判長法  官  李世貴
                                      法  官  黃信樺
                                      法  官  高文淵
以上正本證明與原本無異
本判決不得上訴
中    華    民    國    98    年    3     月    25    日
                                      書記官  許慧貞


司法院資訊處製作；財團法人民間司法改革基金會備份。
